【裁判字號】    89,上易,39
【裁判日期】    890808
【裁判案由】    給付工程款
【裁判全文】
臺灣高等法院民事判決  八十九年度上易字第三九號
    上  訴  人    中華工程股份有限公司
    法定代理人    沈慶京
    訴訟代理人    李家慶律師
                  楊曉邦律師
    右  一  人
    複  代理人    李和音律師
    被  上訴人    鍵蒼企業有限公司        設台北縣中和市○○街二八五
                              .
    法定代理人    黃健榮      .
    訴訟代理人    黃泰鋒律師
                  薛冰芸律師
右當事人間請求給付工程款事件，上訴人對於中華民國八十八年十一月二十三日臺灣
臺北地方法院八十八年度訴字第三一○六號第一審判決提起上訴，本院判決如左：
    主      文
上訴駁回。
第二審訴訟費用由上訴人負擔。
    事      實
甲、上訴人方面：
一、聲明：(一)原判決廢棄。(二)被上訴人在第一審之訴及假執行之聲請均駁回。(三)第一
    、二審訴訟費用由被上訴人負擔。
二、陳述：與原判決記載者相同予以引用外，補稱略以：
    (一)被上訴人自承28N 混凝土漏未計價部分其項目及數量有誤，需重新核對，惟被
      上訴人遲未重新核提該數量統計，致上訴人無由辦理計價支付金額，並非對此
      部分數額不爭執。
    (二)上訴人應被上訴人請求，將給付標的水泥改以折算現金，即由上訴人「付款」
      向被上訴人「購買」水泥之方式為之，並未重新簽約，雙方權利義務應依系爭
      購料合約第九條規定，於進場驗收合格「材料」（依合約文義觀之，水泥為製
      作混凝土之本案「材料」，亦為第九條之規範對象）時扣百分之五保留款之規
      定辦理。
    (三)如鈞院認定系爭混凝土水泥用量應依合約第七條第一項為計算標準，本件14N
      、21N及28N混凝土水泥用量曾以高於合約第七條第一項之「業主試拌配比」記
      付水泥價款予被上訴人，計五十九萬三千八百九十五點五元及利息，依不當利
      返還請求權，以本書狀送達被上訴人時，向被上訴人就其請求之六十七萬一千
      零七十元於前開數額及利息範圍內主張抵銷。
三、證據：爰用原審提出者外，補提抵銷數額計算表影本一件。
乙、被上訴人方面：
一、聲明：(一)上訴駁回。(二)第二審訴訟費用由上訴人負擔。
二、陳述：與原判決記載者相同予以引用外，補稱略以：
    (一)上訴人於原審言詞辯論庭自承關於28N 混凝土漏未計價五六、六○三元部分不
      爭執。被上訴人於原審已提出請款單證明此部分之數量，如上訴人認為數量不
      實，應舉證以實其說。
    (二)系爭合約係針對「混凝土」部分簽訂，就混凝土使用之水泥應由上訴人提供。
      嗣兩造合意由上訴人提供水泥，為另一契約內容，依雙方交易情形，上訴人就
      被上訴人提供水泥之金額均百分之百核實給付；上訴人於第三十三次計價時未
      徵得被上訴人同意扣留百分之五保留款，非兩造之約定內容。縱水泥折算現金
      並非另一契約，亦屬「代購」性質，而被上訴支出之款項為「墊款」，上訴人
      於完成混凝土之製作前即應如數給付被上訴人，亦非系爭購料合約所涵蓋。
三、證據：爰用原審提出者。
      理      由
一、被上訴人起訴主張：兩造於民國八十四年元月十三日簽訂「訂購物料合約」，約
    定就上訴人承包捷運新店站及中華站至新店站間隧道工程所需之預拌混凝土，由
    上訴人向伊採購，製作混凝土所需之水泥則由上訴人負責供應，嗣為求簡便，乃
    改為由伊自行購買水泥，而由上訴人給付價金，伊已依約交付混凝土，惟上訴人
    就Ｎ混凝土漏計價金五萬六千六百零三元、就Ｎ混凝土之水泥短計價金七萬
    零三百零七元，就Ｎ及Ｎ混凝土之耗用水泥不當扣款四十七萬三千二百八十
    四元，又不當剋扣耗用水泥款項百分之五即七萬零八百七十六元作為保留款，以
    上共計六十七萬一千零七十元，為此請求判令上訴人應給付被上訴人六十七萬一
    千零七十六元及加付法定遲延利息等語。上訴人則以：Ｎ混凝土並無漏計價金
    五萬六千六百零三元情事。伊完全依據業主核准之混凝土試拌配比計算水泥數量
    ，被上訴人請求依合約特定條款第七條第一項規定計算水泥數量，實無理由；依
    兩造簽訂第六次補充合約之明細表所示，其項目除混凝土外，亦包括水泥，故伊
    保留百分之五之水泥款，暫不付款予被上訴人，依約並無不當；又伊共溢付水泥
    量二一五九六二ｋｇ，以每公斤單價二七五元計，總計溢付五十九萬三千八百九
    十五點五元，爰以上開數額主張抵銷等語資為抗辯。
二、查兩造於八十四年元月十三日簽訂「訂購物料合約」，約定就上訴人承包捷運新
    店站及中華站至新店站間隧道工程所需之預拌混凝土，由上訴人向被上訴人採購
    ，製作混凝土所需之水泥則由上訴人負責供應，嗣被上訴人於八十四年七月二十
    七日發函上訴人，請求將未撥供與提貨之水泥折算現金，乃改為由被上訴人自行
    購買水泥，而由上訴人給付購買水泥之價金等事實，有被上訴人提出之訂購物料
    合約一份（見原審卷第十三頁）及上訴人提出之被上訴人公司八十四年七月二十
    七日蒼字第○六七四號函一件（見原審卷第八十一頁）在卷足按，且為兩造所
    不爭，堪信為真實。
三、被上訴人主張上訴人就混凝土及水泥有短計、漏計及不應扣款而扣款等情，是否
    屬實？茲一一審究如左：
    (一)、Ｎ混凝土漏未計價五萬六千六百零三元部分：
        被上訴人主張上訴人就Ｎ混凝土四六立方公尺漏未計價，金額為五萬六千
        六百零三元乙節，業據提出預拌混凝土請款單、採購估驗單等件為證（見原
        審卷第十四頁、第三十六－四十頁），復為上訴人於原審所不爭執（見原審
        卷第四十八頁），自堪信為真實。上訴人於本院改口否認前詞，自不足採。
    (二)、Ｎ混凝土之水泥短計七萬零三百零七元部分：
        (1)、被上訴人自八十七年四月至同年十二月止，製作Ｎ混凝土六三○立方
            公尺交付上訴人，上訴人按每立方公尺混凝土使用四四二公斤水泥、每
            公噸水泥單價二千七百五十元計付水泥價金予被上訴人等情，有被上訴
            人提出八十七年四月至十二月之水泥用量紀錄表九紙、統一發票在卷可
            稽（見原審卷第四十一－四十九頁），上訴人就此並不爭執，應予採信
            。被上訴人主張就上述Ｎ混凝土，應按每立方公尺四五○公斤水泥用
            量計價予伊乙節，固為上訴人所否認，惟查，兩造以系爭「訂購物料合
            約」附件「預拌混凝土購料特定條款」第七條，明訂上訴人就Ｎ混凝
            土之水泥單位供應量為每立方公尺四五○公斤，此有該特定條款附卷可
            查（見原審卷第二十二頁），上開條文約定文義明確，並未加註「僅供
            計價參考」或「依業主試拌配比數量為準」等類似文字，自應認為上訴
            人所應供應予被上訴人之水泥數量胥依該約定為準，此觀同條第二項約
            定「本合約執行如水泥用量超出試拌記錄範圍，由承商自行負擔，本所
            不再供應」等語，益證兩造並無以業主核准試拌配比之水泥數量作為約
            定內容之意思，至於契約約定之水泥數量較諸試拌配比數量或有多餘或
            有不足，則屬兩造各自應承擔之風險。本件業主即台北市政府捷運工程
            局嗣於八十四年三月二日核准上訴人申請之Ｎ混凝土試拌配比為每立
            方公尺四四二公斤水泥用量，並由上訴人將該核准文件交付被上訴人，
            固據上訴人提出蓋有被上訴人公司戳章之水泥試拌配比核准表為證（見
            原審卷第八十二－八十三頁），惟其意義不過係提供被上訴人製作系爭
            工程混凝土之配方依據，俾使被上訴人交付之混凝土得以達到業主之要
            求，並據以界定雙方之責任，尚難據此認定兩造業已合意變更原契約約
            定水泥之供應數量。上訴人既應依前述特定條款第七條第一項之約定之
            水泥數量供應予被上訴人，嗣經兩造合意由被上訴人自行購買水泥，而
            由上訴人折付現金後，自仍應以該約定數量作為計算折現之依據。被上
            訴人八十六年間皆係依契約約定水泥數量向上訴人請款，此有被上訴人
            提出水泥用量紀錄表為證（見原審卷第五十一－六十二頁），雖依被上
            訴人提出八十七年四月至十二月份應計水泥用量紀錄表（見原審卷第四
            十一－四十六頁）所載，其就各種形式之混凝土均依業主核准之試拌配
            比計算水泥用量向上訴人請款，惟此僅屬請款金額是否正確之問題，不
            足逕認兩造約定水泥數量應以業主核准之試拌配比為準。上訴人抗辯兩
            造約定之水泥數量應以業主核准之試拌配比為準，自不足採。準此，就
            被上訴人自八十七年四月至同年十二月止交付上訴人之Ｎ混凝土六三
            ○立方公尺，上訴人每立方公尺應補計價八公斤（450-442 =8）之水泥
            用量，亦即應再給付被上訴人水泥價款一萬三千八百六十元（2,750元
            ×0.008公噸×630立方公尺=13,860元）。
        (2)、自八十七年四月至同年十二月止，被上訴人原向上訴人請求計價水泥數
            量為六八九‧四三公噸，而上訴人僅就其中六六八‧九○四公噸計價予
            被上訴人等情，業據被上訴人提出八十七年四月至十二月應計水泥用量
            記錄表（見原審卷第四十一－四十九頁）、八十八年五月八日統一發票
            （見原審卷第九十五頁）在卷為證，上訴人就此既未為任何爭執，自應
            認為被上訴人之主張為可採信。是則，上訴人就此部分水泥數量不足計
            價二○‧五二六公噸（689.43-668.904 =20.526），自應再給付被上訴
            人水泥價款五萬六千四百四十七元（2,750元×20.526公噸=56,447元，
            元以下四捨五入）。
    (三)、Ｎ及Ｎ混凝土耗用水泥扣款四十七萬三千二百八十四元部分：
        被上訴人就其自八十六年三月至同年十二月間之水泥用量，依前述「預拌混
        凝土購料特定條款」之約定，就Ｎ、Ｎ混凝土，各以每立方公尺四五○
        公斤、五五○公斤計算水泥用量向上訴人請款並經上訴人如數核發，嗣上訴
        人捷新工務所復於八十八年五月十四日以（八八）中工捷新發字第L1963 號
        函通知被上訴人就上述水泥數量超計一六三‧九○八噸，故應扣款四十五萬
        零七百四十七元，並於第三十三次計價時扣減在案等情，有被上訴人提出上
        訴人捷新工務所上開函件及附件（見原審卷第五十一－六十二頁）在卷足按
        ，揆諸兩造就上開水泥用量計算不同之原因，仍係因計算標準為特定條款或
        業主核准試拌配比之不同所致，此亦為上訴人所自承，而本件就被上訴人製
        作混凝土之水泥用量應依特定條款為準，其理由已如前述，上訴人援用業主
        核准試拌配比標準予以扣款，殊乏所據，則被上訴人請求上訴人再給付該部
        分遭扣減之款項四十五萬零七百四十七元，即無不合。
    (四)、水泥保留款扣款七萬零八百七十六元部分：
        查上訴人於第三十三次計價時，將水泥款項扣留百分之五即七萬零八百七十
        六元作為保留款未為給付，此有被上訴人提出統一發票（見原審卷第六十三
        頁）及計算式（見原審卷第十二頁）在卷為證，亦為上訴人所不爭執。上訴
        人雖以兩造間第六次補充合約之明細表包括水泥為證，抗辯伊乃依約扣款百
        分之五作為水泥保留款云云，惟查，系爭訂購物料合約乃針對「混凝土」而
        簽訂，就混凝土所使用之水泥，本應由上訴人提供，兩造嗣雖合意由被上訴
        人自行購買而由上訴人折付現金，並因而將水泥部分載入第六次補充合約之
        明細表，惟此部分性質係為「代購」，上訴人因而支出之費用係屬「墊款」
        ，就此墊款所購買之水泥，上訴人本應於被上訴人完成混凝土之製作前提供
        予被上訴人，換言之，上訴人若未提供水泥即無從製成系爭工程所需之混凝
        土，則上訴人就上開墊款，自應負如數給付之義務，殊不得援用系爭訂購物
        料合約第九條針對混凝土之保留款約定，扣留水泥墊款百分之五。是故，被
        上訴人主張上訴人就上開扣款七萬零八百七十六元應負給付之責乙節，應屬
        有據。
    以上合計上訴人應給付被上訴人六十七萬一千零七十元。
四、上訴人雖抗辯就Ｎ、Ｎ、Ｎ混凝土，依契約特定條款第七條第一項之約定
    ，其水泥用量每立方公尺各為二五○公斤、三六八公斤、四五○公斤，惟伊依業
    主核准之試拌配比核給水泥價款，部分之核給金額較諸契約特定條款約定為高，
    共溢付五十九萬三千八百九十五點五元，爰以上開金額主張抵銷云云。惟查：上
    訴人所謂之抵銷，無非係將被上訴人所提供之混凝土，不予區分是否為砂漿。此
    觀上訴人製作之水泥用量記錄表中，Ｎ強度混凝土之水泥含量有每立方米○‧
    三六八噸者，亦有每立方米○‧四九二噸者即可明瞭（見原審卷第五十三－六十
    二頁），按兩造締約時僅就一般混凝土之水泥用量有特別約定，而就砂漿部分之
    水泥用量則無約定。故上訴人就砂漿部分同意依業主試拌配比計算水泥用量，就
    一般混凝土部分，仍依合約約定計算。此有被上訴人提出之計算表分別計價可證
    （見原審卷第一○五－一二一頁）。上訴人既同意如此計算方式，並以此計價方
    式給付水泥款項，即不容其於本件訴訟中就砂漿部分改以合約特定條款內容計價
    而主張抵銷。上訴人於此主張抵銷乙節，亦非可採。
五、綜上，被上訴人本於系爭訂購物料契約及墊款之法律關係，請求上訴人給付六十
    七萬一千零七十元及自起訴狀繕本送達翌日即八十八年七月二十八日起按年息百
    分之五計算之法定遲延利息，即屬正當，應予准許。原審為被上訴人勝訴之判決
    ，並依兩造聲請為准免假執行之宣告，經核並無不合。上訴意旨指摘原判決不當
    ，求予廢棄，為無理由，應予駁回。
六、本件為判決基礎之事證已臻明確，兩造其餘攻擊防禦方法及提出之證據，核於判
    決結果不生影響，無一一審究論述之必要，附此敘明。
七、據上論結，本件上訴為無理由，依民事訴訟法第四百四十九條第一項、第七十八
    條，判決如主文。
中      華      民      國    八十九    年      八      月      八      日
                              臺灣高等法院民事第十庭
                                  審判長法  官  林  敬  修
                                        法  官  黃  騰  耀
                                        法  官  劉  勝  吉
右正本係照原本作成。
不得上訴。
中      華      民      國    八十九    年      八      月      十      日
                                        書記官  李  翠  齡


司法院資訊處製作；財團法人民間司法改革基金會備份。
